【裁判字號】    90,訴,436
【裁判日期】    900926
【裁判案由】    損害賠償
【裁判全文】
臺灣臺北地方法院民事判決  九十年度訴字第四三六號
    原      告  達威營造股份有限公司
    法定代理人  甲○○
    被      告  巨臻工程股份有限公司
    法定代理人  乙○○
    訴訟代理人  丙○○
右當事人間請求損害賠償事件，本院判決如左：
    主    文
被告應給付原告新台幣玖拾陸萬仟柒佰壹拾伍元，及自民國八十九年十月二十四日
起至清償日止，按年息百分之五計算之利息。
原告其餘之訴駁回。
訟費用由被告負擔百分之六十三，餘由原告負擔。
本判決第一項於原告以新台幣拾貳萬貳仟元供擔保後，得假執行；但被告如於假執
行程序實施前，以新台幣玖拾陸萬仟柒佰壹拾伍元為原告預供擔保後，得免為假執
行。
原告其餘假執行之聲請駁回。
    事    實
甲、原告方面：
一、聲明：（一）被告應給付原告新台幣（下同）一百五十一萬二千零五十九元，及
    自民國八十七年十二月十九日起至清償日止，按年息百分之五計算之利息。（二
    ）願供擔保以代釋明請准宣告假執行。
二、陳述：緣被告承攬訴外人明穎建設股份有限公司（以下簡稱業主）位於宜蘭縣冬
    山鄉○○段冬山小段9-9號土地上之「蘭陽福座統包工程」，於八十六年三月間
    ，被告將其中有關「土木建築工程」部分，委由原告承攬施作。未料，原告於同
    年五月間開始進場施作即受到當地居民強烈抗爭，致使工程無法進行因而停工，
    迄至八十七年十二月十六日被告與業主協商排除障礙復工無望，原告乃依約終止
    兩造間之系爭契約，又因系爭契約之終止係不可歸責於原告，並依契約第十四條
    第三項約定及民法第二百六十條之規定，請求被告應賠償原告因系爭契約之履行
    所支出之管理費用共計一百五十一萬二千零五十九元（請求項目明細如附表所示
    ），及自終止系爭契約意思表示到達後之八十七年十二月十九日起至清償日止，
    按年息百分之五計算之利息。
三、證據：提出蘭陽福座統包工程土木建築工程契約書、達威營造有限公司八十七年
    十二月十六日公司簡便行文表、巨臻工程股份有限公司八十七年十二月十八日（
    八七）巨工字第０五三號函、公司變更登記表、合約裝訂費統一發票、原告公司
    員工八十六年三月份薪資資料表、出差報告旅費申請表、加油收執聯之統一發票
    、機票收據、鐵路局車票收據、工地主任（即原告公司工務經理）陳明添八十六
    年三月至八十七年四月份之薪資資料表、工地監工（即原告公司總經理）甲○○
    八十六年三月及四月之薪資資料表、合作金庫一心路支庫水單、數量分析作業費
    統一發票、晒圖統一發票、名片統一發票、印章收據、文具費用統一發票、電話
    費收據、購買票品證明單、餐費統一發票、整地測量統一發票、工程報價單、系
    爭工程之施工規範總則等件為證。
乙、被告方面：
被告未於最後言詞辯論期日到場，據其以前到場及所提之書狀陳稱：
一、聲明：（一）原告之訴及假執行之聲請均駁回。（二）如受不利之判決願供擔保
    請准宣告免為假執行。
二、陳述：
（一）緣本件被告於八十六年一月二十五日與業主簽訂蘭陽福座統包工程合約，由業
      主出資，在他人土地上，由被告興建納骨塔建物工程。因業主所規劃之聯外道
      路遭附近居民抗爭，無法進入工地施工，因原告特來找被告合作，表示與施工
      當地人士熟識可排解紛爭，被告乃決定由原告至現場排除阻礙及分包土木工程
      ，因而兩造於簽訂系爭契約時，於第十四條第三項前段，特就上開客觀因素納
      入約定，明訂原告如遭受該等人為阻力應由其依法處理，如有損失由原告自理
      ，如原告無法達成任務時，雙方可合意終止契約。未料，原告承包後，因當地
      居民仍劇烈抗爭而無法施工，經原告調處無效後，乃要求終止契約，經被告同
      意，兩造已合意終止系爭契約。
（二）由系爭契約之整體目的以觀，原告顯然無法排除本件障礙達成任務，亦自陳本
      件工程「無法進場施工」已明。足證，原告於簽約後根本未有任何進度，則何
      來請求之費用？且況原告如就本件工程有支出，依據雙方所簽訂之系爭契約第
      十四條第三項之意旨，必須該契約所列應付之管理費為限，原告所請求之項目
      中有關合約製作費、差旅費、公司費用及整地測量費用等均非契約所列之費用
      ，又原告必須證明係專用於本工程之合格材料始可請求，則原告既無法進場施
      工，其所請求之「開工重機械費」等，實屬無據。另有關工地主任及監工之雇
      用費用部分，依據契約第十四條第四項之約定意旨，該雇用費用應由原告自行
      負擔。
三、證據：提出同意書為證。
    理    由
一、本件被告經合法通知後，未於最後言詞辯論期日到場，核無民事訴訟法第三百八
    十六條各款所列情形，爰依原告之聲請，由其一造辯論而為判決。
二、被告之法定代理人原為「曹友萍」，嗣於訴訟進行中之九十年四月十二日變更登
    記為「乙○○」，經伊於同年七月十一日具狀依法聲明承受訴訟，此有卷附之公
    司變更登記表、民事承受訴訟暨答辯狀足稽，核與民事訴訟法第一百七十條、第
    第一百七十五條、第一百七十六條之規定相符，合先陳明。
三、原告起訴主張：緣被告承攬位於宜蘭縣冬山鄉○○段冬山小段9-9號土地上之「
    蘭陽福座統包工程」，於八十六年三月間，被告將其中有關「土木建築工程」部
    分，委由原告承攬施作。未料，原告於同年五月間開始進場施作即受到當地居民
    強烈抗爭，致使工程無法進行因而停工，迄至八十七年十二月十六日被告與業主
    協商排除障礙復工無望，原告終止兩造間之系爭契約。依據契約第十四條第三項
    約定及民法第二百六十條之規定，請求被告應賠償原告因系爭契約所支出之管理
    費用共計一百五十一萬二千零五十九元（請求項目明細如附表所示），及自終止
    系爭契約意思表示到達後之八十七年十二月十九日起至清償日止，按年息百分之
    五計算之利息等語。
四、被告則以：因業主所規劃之聯外道路遭附近居民抗爭，無法進入工地施工，因而
    兩造於簽訂系爭契約時，於第十四條第三項前段，特就上開客觀因素納入約定，
    明訂原告如遭受該等人為阻力應由其依法處理，如有損失由原告自理，如原告無
    法達成任務時，雙方可合意終止契約。未料，原告承包後，因當地居民仍劇烈抗
    爭而無法施工，經兩造合意終止系爭契約。原告於簽約後根本無法進場施作，則
    原告自無支出費用可言，況原告如就本件工程有支出，依據雙方所簽訂之系爭契
    約第十四條第三項之意旨，必須該契約所列應付之管理費為限，原告所請求之項
    目均非因系爭契約所列應支出之費用，其請求自屬無理由云云，資為抗辯。
五、原告起訴主張：被告承攬位於宜蘭縣冬山鄉○○段冬山小段9-9號土地上之「蘭
    陽福座統包工程」，於八十六年三月間，被告將其中有關「土木建築工程」部分
    ，委由原告承攬施作。未料，原告於同年五月間開始進場施作即受到當地居民強
    烈抗爭，致使工程無法進行因而停工，迄至八十七年十二月十六日被告與業主協
    商排除障礙復工無望，原告請求終止兩造間之系爭契約，並經被告於同年月十八
    日發函同意終止兩造系爭契約之事實，業據提出蘭陽福座統包工程土木建築工程
    契約書、達威營造有限公司八十七年十二月十六日公司簡便行文表、巨臻工程股
    份有限公司八十七年十二月十八日（八七）巨工字第０五三號函等件為證，且為
    被告所自認，此部分之事實，自堪採信為真。
六、本件應審究者為：（一）原告依此約定終止兩造間之系爭契約後，所得請求之費
    用為何？（二）原告請求如附表所示之各項金額，是否符合該等費用？茲分別論
    述如下：
（一）依據兩造所簽訂之系爭契約第十四條第三項約定：「乙方（即原告）在施工期
      間如遭受人為暴力或阻擋通行等，致使工程停頓無法進行時，應由乙方向治安
      機關或司法機關提起告訴依法處理；甲方（即被告）亦全力協助處理，如有損
      失由乙方自理或向對方索賠，所延誤之工期由甲、乙雙方協調延長，但若因抗
      爭致使工程無法施工一次長達九十天或累積達六個月以上者，乙方得要求終止
      契約，其已完成之合格工程及專用於本工程之合格材料和乙方已進場甲方未計
      價之機具租金及本契約所列應付之管理費、利潤等均由甲方核實給價。」以觀
      ，本件系爭工程因附近居民長期抗爭而無法進場施工，為兩造所不爭執，是原
      告於八十七年十二月十六日行文表示欲終止系爭契約之意思表示，並經被告於
      同年月十八日發函同意終止，已如前述，則原告依此約定終止兩造間之系爭契
      約後，所得請求之費用依該約定僅限於：「已完成之合格工程及專用於本工程
      之合格材料」、「已進場未計價之機具租金」、「本契約所列應付之管理費、
      利潤」等項目之費用。
（二）又何謂「本契約所列應付之管理費」？參照兩造所簽訂之系爭契約所檢附之「
      工程報價單」內有記載「101項：管理及利潤費用五百六十八萬元」，及施工
      規範總則第一條：「定義：本工程範圍包括所有材料、機械、工具、運輸工具
      、動力、人力等之供應，．．．」、第三條第四項：「除另有註明者外，工程
      總包價應包括所有人工、材料、工具、運輸、保險等費用」，暨系爭契約第十
      四條第三項前後本文意旨以觀，該條項所謂之「本契約所列應付之管理費」，
      應係指原告為系爭契約履行所支出之管理開銷費用，並不包含工程報價單所列
      之其他工程費用在內，此觀工程報價單之明細自明。
（三）準此，本院逐項審究原告請求如附表所示之費用如下：
  １、合約裝訂費部分：此為原告與被告簽約時本應支出之費用，自非屬於工程報價
      單中所列之管理費用之內。
  ２、合約作業費（原告員工王麗蓉半月薪資）：此係原告為系爭契約之簽訂前之準
      備工作，且該員工並非原告為系爭工程而雇用，伊本係原告之員工，是原告此
      部分之請求，亦屬無據。
  ３、差旅費部分：業據原告提出出差報告旅費申請表、加油收執聯之統一發票、機
      票收據、鐵路局車票收據等件為證，並為被告所不爭執，而被告亦自陳因附近
      居民抗爭，交由原告出面協調處理，而原告公司事務所設於高雄市內，此有公
      司變更登記表在卷足憑，足證，原告此項差旅費用共計十二萬二千四百十五元
      之支出，屬於履約之必要管理費用，此部分請求為有理由，應予准許。
  ４、開工重機械費部分：吊車費六萬三千元、及挖土機作業費六千三百元部分，業
      據原告提出統一發票為證，且被告亦不爭執吊車及挖土機均已至工地附近，惟
      因居民抗爭包圍而無法進入工地一節（見本院九十年八月八日言詞辯論筆錄）
      。雖被告抗辯：吊車及挖土機未進入工地，不得請求費用云云，然如前所述，
      此乃係因居民抗爭而無法實際進入工地內，非可歸責於原告之事由，應屬於系
      爭契約所約定之「已進場未計價之機具租金」費用，依約應由被告給付。是原
      告此部分之請求，於法有據。
  ５、工地主任雇用費用部分：經查，原告為系爭工地之施工，特別聘僱陳明添擔任
      系爭工地主任，自簽約時之八十六年三月起至被告退還履約保證金八十七年四
      月止，共計支出薪資七十七萬二千元之事實，業據提出工地主任（即原告公司
      工務經理）陳明添八十六年三月至八十七年四月份之薪資資料表為證，且被告
      亦陳稱：有聘僱陳明添在現場聯絡等語（見本院九十年八月八日言詞辯論筆錄
      ），雖被告辯稱：依據契約第十條規定，工地主任屬於原告雇用之員工，本應
      由原告支出薪資，此部分非管理費云云。惟系爭契約第十四條第三項約定：「
      本契約所列應付之管理費」，再參照工程報價單亦列有管理及利潤項目五百六
      十八萬元以觀，則本件工地主任之人事費用，本即包含於管理費用項目之列，
      是被告辯稱：此項非屬於管理費用云云，不足採信。是原告請求此部分費用，
      應予准許。
  ６、工地監工雇用費用部分：即總經理甲○○薪資部分，因原告總經理並非專為本
      件工程而雇用之人，且工地監工之職權是督導員工施工工作，本件工地因附近
      居民抗爭，本無法進入工地施作，為兩造所不爭，則應無工地監工之必要，是
      原告此部分之請求，顯屬無據。
  ７、開辦費及公司費用部分：按當事人主張有利於己之事實者，就其事實有舉證之
      責任，民事訴訟法第二百七十七條前段定有明文。經查，合約印花稅九萬四
      千一百二十九元部分，固據原告提出合作金庫一心路支庫水單為證，但此部分
      本為原告簽訂系爭契約所應支出之費用，並非管理費用，自不得請求。數量
      分析作業費二萬四千一百五十元及晒圖費一千零十四元部分，雖據原告提出數
      量分析作業統一發票、晒圖費統一發票等件為證，然此並非本契約所列之管理
      費用，係屬於工程施工費用部分，自不在原告所得請求之範圍之內。有關工
      地主任名片、印章、文具費用、電話費、郵資、餐費等部分，固據
      原告提出名片統一發票、印章收據、文具費用統一發票、電話費收據、購買票
      品證明單、餐費統一發票等件為證，然此僅能證明原告曾有印名片、印章、買
      文具、有使用電話、購買郵票、及用餐等事實，惟此是否因本件系爭工程而支
      出之管銷費用，該等證據實無法證明之，是原告此部分之請求為無理由。
  ８、整地測量費用二十四萬零九百元部分：固據原告提出統一發票為證，惟其上記
      載「點工」費用，此是否為整地測量支出之費用仍有疑義？又縱其為整地測量
      之支出，但此部分依據工程報價單所載，應屬於工程費用，並非屬於原告所得
      請求之管理費用之列，是此部分不應准許。
（四）綜上所述，原告本於系爭契約第十四條第三項約定，所得請求之項目為差旅費
      、開工重機械費、工地主任雇用費等三部分，共計九十六萬三千七百十五元（
      計算式：122415+63000+6300+772000＝963715）。
七、從而，（一）原告依據兩造所簽訂之系爭契約第十四條第三項約定，於兩造合意
    終止系爭契約後，依該條項請求被告應給付之金額於九十六萬三千七百十五元部
    分為有理由，至原告逾此部分之請求，於法即屬無據，應予駁回。（二）另原告
    又請求自終止系爭契約意思表示到達後之八十七年十二月十九日起至清償日止，
    按年息百分之五計算之利息部分：按給付確定期限者，債務人自期限屆滿時起，
    負遲延責任。給付無確定期限者，債務人於債權人得請求給付時，經其催告而未
    為給付，自受催告時起，負遲延責任。其經債權人起訴而送達訴狀或依督促程序
    送達支付命令，或為其他相類之行為者，與催告有同一之效力，民法第二百二十
    九條第一項、第二項分別定有明文。經查，原告於八十七年十二月十六日依據系
    爭契約第十四條第三項約定，向被告請求終止系爭契約，並請求被告依約支出管
    理費用一節，雖提出八十七年十二月十六日公司簡便行文表為證，惟依系爭契約
    第十四條第三項約定：「乙方（即原告）在施工期間如遭受人為暴力或阻擋通行
    等，致使工程停頓無法進行時，應由乙方向治安機關或司法機關提起告訴依法處
    理；甲方（即被告）亦全力協助處理，如有損失由乙方自理或向對方索賠，所延
    誤之工期由甲、乙雙方協調延長，但若因抗爭致使工程無法施工一次長達九十天
    或累積達六個月以上者，乙方得要求終止契約，．．．」以觀，原告固得請求終
    止系爭契約，惟並非原告意思表示到達被告，即生終止契約之效力，仍待被告同
    意終止後，系爭契約始生合意終止之效力，此觀系爭契約約定自明。被告於同年
    月十八日始以（八七）巨工字第０五三號函同意原告終止系爭契約，是兩造於八
    十七年十二月十八日始生合意終止系爭契約之效力。準此，本件原告請求被告依
    該條項所應給付之管理費用及機具費用等，為一未定有期限之給付，自當另行催
    告被告給付而被告未為給付時，始生給付遲延之責任。但自八十七年十二月十八
    日之後，原告並未舉證證明曾再催告被告給付之情，是揆諸上開說明，自應以支
    付命令送達作為催告，是被告應自支付命令送達之翌日即八十九年十月二十四日
    始負遲延責任。故而，原告請求自支付命令送達之翌日即八十九年十月二十四日
    起清償日止，按年息百分之五計算之利息部分，為有理由，於此部分請求，即於
    法無據，應併予駁回。
八、又按，民法第二百五十八條及第二百六十條之規定，於當事人依法律規定終止契
    約者，準用之，同法第二百六十三條固定有明文，惟此乃限於當事人依法律規定
    終止契約時，始用上開規定適用之餘地。經查，本件原告乃依據系爭契約第十四
    條第三項約定，要求被告同意，嗣經被告同意終止系爭契約，是本件為兩造合意
    終止契約，並非原告依據法律規定終止，故本件並無民法第二百六十三條之適用
    。準此，原告另主張依據該條規定準用同法第二百六十條規定，訴請被告給付如
    聲明請求之一百五十一萬二千零五十九元及遲延利息部分，於法自屬無據，附此
    敘明。
九、兩造均陳明願供擔保，聲請宣告假執行或免為假執行，經核原告勝訴部分，合於
    法律規定，爰分別酌定相當之擔保金額宣告之；原告其餘假執行之聲請，因訴之
    駁回而失所依據，不予准許。
十、因本案事證已臻明確，兩造其餘主張陳述及所提之證據，均毋庸再予審酌，附此
    敘明。
十一、結論，本件原告之訴為一部有理由、一部無理由，依民事訴訟法第三百八十五
      條第一項前段、第七十九條但書、第三百九十條第二項、第三百三百九十二條
      ，判決如主文。
中      華      民      國    九十      年      九      月    二十六    日
                                民事第三庭法      官  楊絮雲
右為正本係照原本作成
如對本判決上訴，須於判決送達後廿日內向本院提出上訴狀
中      華      民      國    九十      年      九      月    二十六    日
~B法院書記官  莊滿美
~F0
~T40
附表：
┌──┬─────┬──────────┬────────┬──────┐
│項次│項    目  │    明    細        │ 原告請求金額   │准許與否    │
├──┼─────┼──────────┼────────┼──────┤
│一、│合約製作  │合約裝訂費        │  2636元        │駁回        │
│    │          ├──────────┼────────┼──────┤
│    │          │合約作業費（員工王│                │            │
│    │          │  麗蓉半月薪資）    │  17787元       │駁回        │
├──┼─────┼──────────┼────────┼──────┤
│二、│差旅費    │                    │  122415元      │准          │
│    │          │                    │                │            │
├──┼─────┼──────────┼────────┼──────┤
│三、│開工重機械│吊車費            │  63000元       │准          │
│    │費        ├──────────┼────────┼──────┤
│    │          │挖土機作業費      │   6300元       │准          │
├──┼─────┼──────────┼────────┼──────┤
│四、│工地主任  │工地主任陳明添八十六│                │            │
│    │雇用費    │年三月至八十七年四月│  772000元      │准          │
│    │          │之薪資              │                │            │
├──┼─────┼──────────┼────────┼──────┤
│五、│工地監工  │工地監工即總經理姚祖│                │            │
│    │雇用費    │江八十六年三月、四月│                │            │
│    │          │之薪資              │  64804元       │駁回        │
├──┼─────┼──────────┼────────┼──────┤
│六、│開辦費及公│合約印花          │  94129元       │駁回        │
│    │司費用    ├──────────┼────────┼──────┤
│    │          │數量分析作業費    │  24150元       │駁回        │
│    │          ├──────────┼────────┼──────┤
│    │          │晒圖費            │  1014元        │駁回        │
│    │          ├──────────┼────────┼──────┤
│    │          │工地主任名片      │  473元         │駁回        │
│    │          ├──────────┼────────┼──────┤
│    │          │印章              │  960元         │駁回        │
│    │          ├──────────┼────────┼──────┤
│    │          │文具費用          │  5586元        │駁回        │
│    │          ├──────────┼────────┼──────┤
│    │          │電話費            │  38434元       │駁回        │
│    │          ├──────────┼────────┼──────┤
│    │          │郵資              │  1515元        │駁回        │
│    │          ├──────────┼────────┼──────┤
│    │          │餐費              │  55956元       │駁回        │
├──┼─────┼──────────┼────────┼──────┤
│七、│整地測量費│                    │  240900元      │駁回        │
│    │          │                    │                │            │
├──┼─────┴──────────┴────────┴──────┤
│備  │一、原告請求金額共計：一百五十一萬二千零五十九元。              │
│    │                                                                │
│    │二、本院准許金額合計：九十六萬三千七百十五元。                  │
│註  │                                                                │
│    │                                                                │
└──┴────────────────────────────────┘


司法院資訊處製作；財團法人民間司法改革基金會備份。
